【裁判字號】    95,交易,18
【裁判日期】    950621
【裁判案由】    過失傷害
【裁判全文】
臺灣臺南地方法院刑事判決              95年度交易字第18號
公  訴  人  臺灣臺南地方法院檢察署檢察官
被      告  乙○○原名陳福泰.
上列被告因過失傷害案件，經檢察官提起公訴（95年度調偵字第
358號），本院判決如下：
    主  文
乙○○無罪。
    理  由
一、公訴意旨略以：被告乙○○於民國93年6月1日上午10時57分
    許，駕駛車牌號碼TV-7913 號自小客車，沿臺南市開元陸橋
    上快車道由北往南方向行駛，行經臺南市○○路與公園北路
    之交岔路時，本應注意車前狀況，隨時採取必要安全措施；
    且汽車行車速度應依標誌或標線之規定行駛，而依當時天候
    晴朗、日間自然光、道路乾燥無缺陷及障礙物等情，又無不
    能注意之情事，竟疏於注意，於行經該路段時（行車速限為
    每小時50公里），竟以時速55公里之速度貿然行駛，適有告
    訴人甲○○騎乘車號ORS-720 號重型機車，沿上開陸橋下之
    快車道（起訴書誤載為慢車道）同向行經上開路口欲作左轉
    ，亦應注意機器腳踏車行駛之車道及轉彎，遇同向3 車道以
    上道路，均應以2 段方式進行左轉彎，又汽車行駛至交叉路
    口，其行進、轉彎應遵守交通號誌或交通警察之指示，而依
    當時情形，又無不能注意之情事，竟疏於注意，貿然左轉，
    由於雙方有上述之疏失，被告見告訴人所騎乘重型機車左轉
    時，避煞皆已不及，該自用小客車之右前車頭乃撞及重型機
    車左後方，致告訴人人車倒地後，受有左骨骨幹骨折、右跟
    骨骨折之傷害，因認被告涉有刑法第284條第1項前段過失傷
    害罪嫌云云。
二、公訴人據以認定被告涉有過失傷害罪嫌，無非係依道路交通
    事故現場圖、道路交通事故調查報告表(一)、(二)、道路交通事
    故現場蒐證照片、國立成功大學醫學院附設醫學診斷證明書
    及臺灣省車輛行車事故覆議鑑定委員會94年8 月11日府覆議
    字第0940100509號函，資為論據。
三、訊據被告乙○○固坦承於上開時、地，駕駛車牌號碼TV-791
    3 號自用小客車，沿臺南市開元陸橋上快車道由北往南方向
    行駛，於駛至臺南市○○路與公園北路交岔路口時，與沿上
    開陸橋下快車道同向由告訴人所騎乘之車牌號碼ORS-720 號
    重型機車發生碰撞，告訴人因而受有傷害等事實，惟辯稱：
    伊行向號誌為綠燈，告訴人號誌為紅燈，雖無法確定當時車
    速為何，然應無超速，伊於下陸橋瞬間始見告訴人，煞車不
    及方撞及等語。
四、經查：
  (一)證據能力方面：
  1.按被告以外之人（包括證人、鑑定人、告訴人、被害人及共
    同被告等）於審判外之陳述雖不符刑事訴訟法第159條之1至
    之4等4條之規定，而經當事人於審判程序同意作為證據，法
    院審酌該言詞陳述或書面陳述作成時之情況，認為適當者，
    亦得為證據，同法第159 條之5第1項定有明文。立法意旨在
    於傳聞證據未經當事人之反對詰問予以核實，原則上先予排
    除。惟若當事人已放棄反對詰問權，於審判程序中表明同意
    該等傳聞證據可作為證據；或於言詞辯論終結前未聲明異議
    ，基於尊重當事人對傳聞證據之處分權，及證據資料愈豐富
    ，愈有助於真實發見之理念，且強化言詞辯論主義，使訴訟
    程序得以順暢進行，上開傳聞證據亦均具有證據能力。證人
    丙○○、甲○○分別於司法警察及檢察事務官調查中所為之
    陳述、道路交通事故現場圖、道路交通事故現場調查報告表
    (一)、(二)、國立成功大學醫學院附設醫院診斷證明書等證據，
    雖均屬被告以外之人於審判外之言詞或書面陳述，為傳聞證
    據，惟因被告及檢察官於本院準備程序處理有關證據能力之
    意見時，均同意將上開證據作為本案證據（參本院95年3 月
    14日準備程序筆錄第3 頁即審卷第19頁）。本院審酌上開證
    人之陳述均係本於自由意識所為之陳述，查無不當取供之情
    形，以及物證、書證等證據與上開證言相符，審酌其等作成
    時之情況，認為適當，依據上開規定得為證據，而有證據能
    力。
  2.按法院或檢察官得囑託醫院、學校或其他相當之機關、團體
    為鑑定，為刑事訴訟法第208條第1項所規定，依據上述法定
    囑託程序，所得之鑑定結果資料，屬刑事訴訟法第159 條第
    1 項所指「除法律有規定者外」之例外規定，具有證據能力
    。故此，臺灣省臺南區車輛行車事故鑑定委員會94年3 月24
    日南鑑字第0945901065號鑑定意見書、臺灣省行車事故覆議
    鑑定委員會94年8 月11日府覆議字第0940100509號鑑定意見
    書及該覆議鑑定委員會95年4月12日府覆議字第0940100509A
    號函，依上開規定有證據能力。
  3.傳聞法則乃對於被告以外之人於審判外之言詞或書面陳述，
    亦即針對被告以外之人於審判外以言詞或書面所為之供述證
    據而為之規範。卷附道路交通事故現場蒐證及車損照片25幀
    ，乃以科學、機械之方式，對於所拍攝內容所為忠實且正確
    之記錄，性質上並非供述證據，應無刑事訴訟法第159 條第
    1 項規定之適用，附此敘明。
  (二)被告確於93年6月1日上午10時57分許，駕駛車牌號碼TV-791
    3 號自用小客車，沿臺南市開元陸橋上快車道由北往南方向
    行駛，於駛至臺南市○○路與公園北路交岔路口時，與沿上
    開陸橋下快車道同向由告訴人所騎乘之車牌號碼ORS-720 號
    重型機車發生碰撞，造成告訴人受有左骨骨幹及右跟骨骨折
    傷害等事實，業據被告於警詢、偵查及本院審理時供述明確
    ，核與證人即告訴人甲○○於司法警察、檢察事務官調查中
    及本院審理證述之情節相符，並有卷附道路交通事故現場圖
    、道路交通事故調查報告表(一)、(二)、道路交通事故現場蒐證
    及車損照片25幀及國立成功大學醫學院附設醫院診斷證明書
    可稽，上開事實堪予認定。
  (三)查臺南市○○路與公園北路口速限為時速50公里，業據上開
    道路交通事故現場圖及道路交通調查報告表(一)所載「速限
    」相符（參警卷第20頁至第21頁）。雖被告於警、偵訊及本
    院審理中均否認其有超速行駛，惟經臺灣臺南地方法院檢察
    署檢察官依職權將本件交通事故送請臺灣省車輛行車事故覆
    議鑑定委員會鑑定結果，及本院嗣依職權詢函該鑑定委員會
    ，認依道路交通事故現場圖所載被告駕駛自用小客車左、右
    煞車痕距離換算，事故發生前，被告行車車速約為每小時58
    公里一節，有該會94年8 月11日府覆議字第0940100509號函
    及95年4月12日府覆議字第0940100509A函在卷可佐（參臺灣
    臺南地方法院檢察署94年度調偵字第358號偵查卷第8頁、審
    卷第17頁），臺灣省車輛行車事故覆議鑑定委員會認定上開
    車速，係以煞車痕為推算基礎，其認定雖與被告之陳述不符
    ，惟本院認該鑑定委員會所為上開鑑定結果，係基於專業鑑
    定機關之判斷，當為可採，進認被告發生撞擊前車速應為58
    公里，確有超速甚明。
  (四)證人即本件交通事故發生時，適駕車行經該交岔路口之丙○○於司法警察調查中及本院審理時到庭除證稱：伊當時駕駛
    統聯客運之營業大客車行經北門路往北行駛，途經公園北路
    欲左轉至臺南第二高級中學，被告係駕車由開元陸橋下來，
    並不知告訴人駕駛機車所行車道、方向，該路段伊每天都要
    經過，如果開元陸橋是綠燈，陸橋旁之機車道一定是紅燈等
    語外（參臺灣臺南地方法院檢察署94年度發查字第2309號偵
    查卷第21頁、本院95年6月7日審判筆錄第3頁至第5頁即本院
    審卷第46頁至第48頁），復明確供述事故發生前，伊於該交
    岔路口等待左轉，當時該北門路號誌已轉換綠燈達10秒之久
    ，係於綠燈左轉過程時聽到撞擊聲，當時被告車輛行向號誌
    確定為綠燈，因伊就在被告對面等語（參上開筆錄），該證
    人與被告間並無一定身分關係，就本件訴訟屬無利害關係之
    客觀第三者，自無圖免卸責，而為不實供述之動機，況衡諸
    其於本院告知偽證刑責後，無甘冒刑責風險，為被告虛偽證
    述之必要，且事故發生時，該證人任職統聯客運公司駕駛員
    ，每日均駕車行經該處，對於該交岔路口之號誌運轉情形，
    乃係以實際經驗為基礎，故本院認為證人丙○○所為之陳述
    ，當為可採。此外，復有事故現場路段號誌變換照片在警卷
    可參，依該相片所示（參警卷第6頁、編號第5、6號照片）
    ，開元陸橋與陸橋旁機車道號誌運轉確為相反，益證證人丙○○所為證述確與事實相符。再本件事故發生前，被告係駕
    車行駛於開元陸橋，除為被告迭次自承外，並核與證人丙○○所供證相符，自可認被告當時行向號誌應為綠燈甚明；反
    參之證人即告訴人甲○○就其行車方向、號誌，於司法警察
    、檢察事務官調查中先後供述不一，原先稱係由北門路2 段
    開元陸橋旁快車道往南方向行駛，欲左轉行駛東豐路云云（
    參警卷第2 頁），後改稱當時係與被告對向行駛，欲直行云
    云（參臺灣臺南地方法院檢察署93年度發查字第2309號偵查
    卷第6 頁），嗣再改稱係沿開元陸橋旁之機車道行駛，欲左
    轉至東豐路，當時是看對面車道為綠燈方通過云云（參臺灣
    臺南地方法院檢察署93年度發查字第2309號偵查卷第25頁）
    ，後於本院審理時又稱當時係行駛於開元陸橋旁之機車道，
    於交岔路口有停等紅燈，看到綠燈方行駛云云，惟經本院審
    判長續行詰問所稱綠燈係何路口之號誌，復陳稱係東豐路綠
    燈，並稱該路段係採機車兩段式左轉，伊雖未依規定左轉，
    係因東豐路為綠燈云云（參本院上開審判筆錄第7頁至第9頁
    ），是依證人甲○○前開所述，其就行向先後供述雖有不同
    ，惟依上開道路交通事故現場圖所示機車刮地痕係於北門路
    近南、北向分向線，如依該刮痕起點往東西向延伸，證人甲○○或逆向行駛於公園北路或係由東豐路行駛或由北門路（
    即開元陸橋）向南行駛，始可於該分向線產生刮痕，而依該
    證人所陳，其否認係逆向行駛於公園北路或由東豐路行駛，
    故本院判斷證人甲○○於司法警察、檢察事務官第2 次調查
    及本院審理中所供稱係由開元陸橋旁之快車道往南行駛欲左
    轉往東豐路之行向車道應為可採；再證人甲○○雖陳稱當時
    於開元陸橋旁之機車道停等紅燈，待綠燈時行駛，雖未遵循
    該處機車兩段式左轉之標示，然係因東豐路綠燈方直接左轉
    云云，除與前開號誌運轉照片相齟齬外，亦與證人丙○○所
    述如公園北路為綠燈，開元陸橋旁機車道及北門路均為紅燈
    一情相悖（參本院上開審判筆錄第9 頁即審卷第52頁），證
    人甲○○前開所稱其行向號誌均為綠燈顯非事實，進認被告
    所供述其駕車沿開元陸橋南向直行，其行向號誌確綠燈，被
    告並無違反號誌管制一節，亦同認證人甲○○駕車自開元陸
    橋旁機車道行駛，該行向號誌應為紅燈號誌，其確未依號誌
    行駛及依規定左轉。
  (五)本件交通事故確有上開客觀事實，已如前述，茲所應確定者
    ，為被告就本件交通事故之發生有無過失責任？查本件事故
    肇責，經臺灣臺南地方法院檢察署檢察官送請臺灣臺南區區
    車輛行車事故鑑定委員會鑑定結果，認「(一)甲○○駕駛普通
    重型機器腳踏車，行經設有管制號誌肇事岔路口，未依號誌
    指示行駛，未依規定左轉，致遭撞及。(二)陳福泰（即被告原
    名）無肇事原因」（參臺灣臺南地方法院檢察署93年度發查
    字第2309號偵查卷第27頁至第28頁）；嗣經檢察官送請臺灣
    省車輛行車事故覆議鑑定委員會鑑定結果，認「陳福泰駕駛
    自小客車雖有超速行駛，有違規定外，惟因撞擊點在煞車痕
    之前端，故與本案肇事應無客觀上相當因果關係」，再本院
    依職權函詢該函所稱「確係稍有超速，惟因撞擊點在煞車痕
    之前端，故其與本案肇事應無客觀上相當因果關係？」係屬
    何意，據函覆「依本案警繪現場圖，小客車左右煞車痕跡平
    均長度換算其煞車前之實際車速約為每小時58公里，而當地
    速限為每小時50公里，確有超速情事。惟依其實際車速58公
    里計算，每秒前進距離約16.1公尺，比對一般人反應時間0.
    75秒，當其發現狀況開始緊急煞車之際，距離煞車痕起點約
    12.1公尺。另依警圖顯示機車刮地痕起地距煞車痕起點約4.
    4 公尺，故小客車開始緊急煞車之處距離刮地痕起點約16.5
    公尺（12.1公尺＋4.4 公尺）亦即小客車開始緊急煞車至機
    車撞擊，實際頂多相距16.5公尺，假如小客車依限速每小時
    50公里行駛，其緊急煞車停車距離最少約需23.5公尺，根本
    無法在上述16.5公尺煞車，仍然不能避免撞擊肇事」等語，
    有上開鑑定機關鑑定意見書及覆議鑑定委員會94年8 月11日
    府覆議字第0940100509號鑑定意見書附卷可證。是就本件交
    通事故之發生，雖認被告有「超速行駛」之情形，僅係違反
    行政規定，但無肇事因素，即就本件交通事故之發生並無過
    失。惟被告行駛至該處，雖有「超速行駛」違反道路交通安
    全規則之情形，是否僅違反規定而無過失責任（即違反規定
    與過失傷害間無相當因果關係），抑或認有過失責任，且是
    否另有未注意車前狀況之過失？茲論述如下：
    1.按被告未經審判證明有罪確定前，推定其為無罪。犯罪事
      實應依證據認定之，無證據不得認定犯罪事實。又不能證
      明被告犯罪者，應諭知無罪之判決，刑事訴訟法第154 條
      、第301條第1項定有明文。而刑法上之過失犯，其過失行
      為與結果間，在客觀上有相當因果關係始得成立。所謂相
      當因果關係，係指依經驗法則，綜合行為當時所存在之一
      切事實，為客觀之事後審查，認為在一般情形下，有此環
      境，有此行為之同一條件，均可發生同一之結果者，則該
      條件即為發生結果之相當條件，行為與結果即有相當之因
      果關係。反之，若在一般情形下，有此同一條件存在，而
      依客觀之審查，認為不必皆發生此結果者，則該條件與結
      果並不相當，不過為偶然之事實而已，其行為與結果間即
      無相當因果關係，為最高法院76年臺上字第192 號判例意
      旨闡釋甚明，核先敘明。
    2.按行車速度，依速限標誌或標線之規定，雖為道路交通安
      全規則第93條第1 項明文。本件事故路段速限為時速50公
      里，撞擊發生前被告車速達58公里，確有超速行駛，業為
      本院所認定。惟法律禁止超速行駛，應係指就行駛之車輛
      ，為避免車輛往來行駛間所發生之危險，限制其超速而言
      ，該駕駛者仍有行駛之路權。再所謂汽車行駛時，駕駛人
      應注意車前狀況，隨時採取必要之安全措施，亦為上揭安
      全規則第94條第3 項所規定，然科以駕駛人該注意義務，
      必須給予駕駛人合理且充足時間，以便該駕駛人可採取適
      當之措施避免危險發生，如駕駛者然無法預見其他駕駛人
      違規行為，且無充足時間可採取適當之措施，實不能苛責
      駕駛人有疏未注意車前狀況，有違反該規定，遽論過失罪
      責。駕駛人面對危險狀況時，從反應至踩煞車，進至完全
      煞停為止，必須經過一段時間，在此時間內，車輛無可避
      免仍會繼續前進，如扣除掉此一距離，駕駛人仍未能將車
      輛煞停，始得認定駕駛人有應注意而未能注意車前狀況之
      過失，否此即屬任何人均無法避開之危險。而反應時間、
      反應距離及煞車距離，依司法行政部（即法務部）62年 5
      月9日（62）函刑決字第464號函附「一般公路汽車煞車距
      離、行車速度對照表」及「汽車行駛距離及反應距離一覽
      表」所載，駕駛人一般平均反應時間為0.75秒，如依本案
      事故地點限速為時速50公里，其駕駛者反應距離約為10.4
      公尺；在使用年限1 年以上之乾燥柏油路面行駛，煞車距
      離約為13公尺至14.1公尺，即駕駛人如遵守限速50公里行
      駛，在發現危險後，期待該駕駛人採取安全措施以避開危
      險之合理距離為23.4公尺至24.5公尺。本案被告於事故發
      生前之實際車速為每小時58公里，每秒前進約16.1公尺，
      依反應時間計算，被告發現狀況欲緊急煞車，其反應距離
      約12.1公尺，另參諸卷附道路交通事故現場圖所示，煞車
      痕距離機車倒地所造成之刮地痕約4.4 公尺（即以左前煞
      車痕18.4公尺－刮地痕14公尺），刮地痕產生之因係車輛
      遭撞擊倒地後往前滑行時與地面摩擦所遺留，亦可推定為
      2車撞擊處。據此，被告開始緊急煞車處距離2車發生碰撞
      處即刮地痕起點約16.5公尺（計算式12.1公尺＋4.4 公尺
      ＝16.5公尺）。設若被告當時車速為速限範圍之時速50公
      里，其緊急煞車之停車距離（即反應距離＋煞車距離）須
      為23.4公尺至24.5公尺，核之前述自停止線起至撞擊地點
      （機車刮痕起點處）之16.5公尺距離，仍不免發生撞擊。
      再依上開道路交通事故調查報告表及交通事故現場蒐證照
      片所示，上開肇事路段並非正下雨中之泥濘或積水道路，
      亦非因雨霧致視線不清之情況，又道路修理地段非在行車
      車道中，被告並無須依道路交通安全規則第93條第1項第3
      款規定減速慢行。故被告縱以時速58公里超速行駛，或以
      限速50公里依規定行駛，在可容許之停車距離範圍內，均
      不免與告訴人之機車在上開撞擊點發生撞擊，揆諸前開說
      明，實難認被告上開超速之行為與本件交通事故之發生確
      有因果關係。
    3.況以本件交通事故發生之因原係告訴人闖越紅燈，突侵入
      被告行向車道內，為前已述，而汽車行駛交岔路口，其行
      進、轉彎應遵守燈光號誌之指示，亦為道路交通安全規則
      第102 條第1項第1款規定甚明，車輛面對圓形紅燈表示禁
      止通行，不得超越停止線或進入路口，道路交通標誌標線
      號誌設置規則第206 條第1項第5款定有明文。車輛面對圓
      形紅燈時仍逕予穿越路口至銜接路段，含左轉、直行、迴
      轉及右轉（依箭頭綠燈允許行駛者除外），即視為闖紅燈
      之行為，復為交通部82年4 月22日交路82字第009811號函
      及內政部警政署70年警署交字第25199 號函釋甚明。故就
      駕駛人而言，依一般之社會經驗及駕駛習慣，本不得無視
      管制號誌逕行駛入路口侵害遵循規定使用路權之其他駕駛
      人，而駕駛者信賴其他參與交通之對方亦能遵守交通規則
      ，同時為必要之注意，謹慎採取適當之行動，對於不可知
      之對方違規行為本無預防之義務，即所謂「信賴原則」，
      其他參與道路交通者未予以遵守，以致發生交通事故，則
      不應使行為人負責。本此，雖被告超速屬實，惟衡情被告
      本無法預見告訴人會在車輛穿梭頻繁之交岔路口，貿然左
      轉闖入，故不論被告行車快慢，其與告訴人之來車相撞，
      勢將無法避免（縱未超速，亦不能避免碰撞），被告之超
      速行為，充其量僅係違反道路交通管理處罰條例之相關規
      定，屬於違反行政罰之範疇。繼此，被告既無法預見告訴
      人會在該處靠近而發生碰撞，且又無充足時間可採取適當
      之措施，亦不能苛責被告有所謂疏未注意車前狀況，有違
      反上開規定，遽論被告有過失之刑責，至為灼然。
    (六)綜上所述，本件告訴人雖因本件交通事故受有前述傷害固
      然屬實，惟本件交通事故發生係因告訴人違反道路交通安
      全規則闖越紅燈所致，若告訴人騎乘機車行至上揭交叉路
      口時，遵循交通號誌行車當不致於發生本件行車事故，被
      告就本件事故之發生並無任何過失，被告行為與告訴人受
      傷間並無何相當因果關係可言，自難令被告負過失傷害罪
      責。公訴人所提證據，並無法說服法院以形成被告有罪之
      心證，自應為被告無罪之判決。
據上論結，應依刑事訴訟法第301條第1項，判決如主文。
本案經檢察官丁○○到庭執行職務。
中    華    民    國    95    年    6     月    21    日
                  交通法庭  審判長  吳勇輝
                            法  官  柯顯卿
                            法  官  張維君
上正本證明與原本無異。
如不服本判決，應於判決送達後10日內，向本院提出上訴狀（應
附繕本），上訴於臺灣高等法院臺南分院。
                            書記官  陳慧玲
中    華    民    國    95    年    6     月    21    日
附錄本案論罪科刑法條全文：
刑法第284條第1項：
因過失傷害人者，處6月以下有期徒刑、拘役或5百元以下罰金；
致重傷者，處1年以下有期徒刑、拘役或5百元以下罰金。


司法院資訊處製作；財團法人民間司法改革基金會備份。
